【裁判字號】    98,台上,6905
【裁判日期】    981119
【裁判案由】    偽造文書
【裁判全文】
最高法院刑事判決            九十八年度台上字第六九０五號
上  訴  人  台灣高等法院檢察署檢察官
被      告  甲○○
上列上訴人因被告偽造文書案件，不服台灣高等法院中華民國九
十六年十月三日第二審判決（九十六年度上訴字第二一四六號，
起訴案號：台灣士林地方法院檢察署九十三年度偵字第九二九八
號），提起上訴，本院判決如下：
    主  文
原判決撤銷，發回台灣高等法院。
    理  由
本件原判決以公訴意旨略稱：被告甲○○為告訴人何賢報（民國
十三年出生，已於九十五年四月二十二日去世）之同鄉友人遺孀
。九十二年初，被告邀告訴人搬入台北市○○區○○路一段二十
六號其經營之「都家小炒」（起訴書載為「都家小館」）餐廳地
下室居住，表示願照顧告訴人晚年生活。被告知悉告訴人有存款
，遂基於意圖為自己不法之所有及偽造私文書之概括犯意，於九
十二年三月二十四日，以代行保管為由，取得告訴人交付彼所有
之郵政存簿儲金簿（帳戶設於龍潭南龍郵局，下稱郵局帳戶）、
台灣土地銀行活期儲蓄存款存摺（帳戶設於台灣土地銀行石門分
行，下稱土銀帳戶）及印鑑章。翌（二十五）日，被告先誆使告
訴人將土銀帳戶內之活期存款新台幣（下同）一百零三萬六千七
百（原判決正本第一頁倒數第四行漏載「七百」）零四元四角悉
數轉帳至被告設於安泰商業銀行延平分行之帳戶（帳號：000000
00000000，下稱安泰銀行帳戶）；復於九十二年四月一日及同年
月七日，前往台北市文山指南郵局，未經告訴人同意，擅自在郵
政存簿儲金提款單上蓋告訴人印鑑章，偽造完成後，持向該郵局
承辦人員行使領取告訴人郵局帳戶存款，使承辦人員陷於錯誤而
先後給付一百萬元及二百五十萬元，被告並隨即存入安泰銀行帳
戶內，皆足生損害於告訴人。因認被告涉犯刑法第二百十六條、
第二百十條行使偽造私文書罪及同法第三百三十九條第一項詐欺
取財罪嫌（檢察官在第一審審理時，追加起訴被告將上開自土銀
帳戶轉帳之款項用以買賣股票而予侵占，另涉犯刑法第三百三十
五條第一項侵占罪嫌）等語。經原審審理結果，認不能證明被告
犯罪，因而撤銷第一審之科刑判決（依修正前刑法第五十五條牽
連犯規定，從一重論處被告連續行使偽造私文書罪刑；被訴侵占
罪部分，不另為無罪之諭知），改判諭知被告無罪；固非無見。
惟查：（一）原判決以被告在原審提出告訴人於九十二年四月二
十一日立具之遺書二份均為真正，其中除編號１遺書內載：「…
我（指告訴人，下同）也給了她（指被告，下同）新台幣肆佰陸
拾萬元…」與編號２遺書內載：「…我也給了她生活費…」不同
及編號２遺書有「何永錫」簽名在告訴人之簽名左側以外，無法
看出二份遺書何者立具在先，而依告訴人當時期待被告照顧彼之
生活、負責彼「生養死葬」之情，認定告訴人在當時有給付四百
六十萬元予被告之意等情（見原判決理由欄五之(二)(1)、(2)）。但
被告在偵查時經通緝到案後，其辯護人於九十五年一月十一日提
出編號２遺書，並陳稱：該份遺書係告訴人於九十二年四月二十
一日所寫等語（見偵緝字偵查卷第八七、八九頁）。則告訴人於
九十二年四月二十一日若另有立具編號１遺書，且明確記載告訴
人有意給付被告四百六十萬元等情，則何以當時未見被告提出，
而遲至原審始提出？是編號１遺書是否真正，仍有待究明。且法
院核對筆跡，固為證據調查方法之一種，但除非筆跡有顯著跡象
，凡具字學常識之人，足以肉眼辨別其真偽異同者外，仍須藉重
科學儀器及專門知識，就其內容付與鑑定，始足以資判斷。經比
對二份遺書之格式，編號１遺書之日期係緊接告訴人之簽名書寫
，編號２遺書之日期則書在最末，且二份遺書中之「年」字，筆
跡完全不同（二份遺書原本見原審卷第三二頁之證物袋）。原判
決未說明如何核對而認定二份遺書之筆跡及印文相同之理由，已
有理由不備之違法。又依卷內資料，告訴人雖已去世，然其生前
曾於偵查時到場陳述，簽名於筆錄內，並提出多件文書附卷（見
偵字偵查卷二第六頁，偵緝字偵查卷偵查卷第五七、六０至六一
頁）。原審未將相關資料送請專業機關為鑑定，即行認定二份遺
書之筆跡及印文相同，併有調查未盡之違誤。（二）證人何永錫
於原審證稱：彼只看過編號２遺書，告訴人拿該份遺書給彼簽名
，彼未見過編號１遺書等語（見原審卷第五０頁背面）；另在第
一審證稱：九十二年四月二十一日在被告經營之餐廳有同鄉清明
會聚餐，告訴人提出編號２遺書委請彼簽名，編號２遺書內所載
給被告生活費一事，據告訴人說，一個月不會超過二萬元，告訴
人是個很節省的人等情（見第一審卷第一二０至一二五頁）。倘
何永錫之說法屬實，則何永錫僅在編號２遺書內簽名，且彼未見
過編號１遺書。原判決固援引何永錫在第一審之證詞，認定告訴
人有出具該遺書（按：原判決究係指編號１遺書或編號２遺書或
二份遺書？語意不明）之誠心等情（見原判決理由欄五之(二)(3)）
，但未究明何永錫在原審之證詞是否足為被告不利之認定，殊嫌
率斷。（三）原判決援引證人許清安、王為之證詞，認定告訴人
有意將存款領出交給被告等情（見原判決理由欄五之(二)(4)）。但
許清安、王為係證稱：彼等在九十二年三月二十八日下午前往龍
潭南龍郵局勸阻告訴人與被告提領郵局帳戶存款等語。該次時間
距被告領取郵局帳戶存款時間（即同年四月一日、七日）相距多
日，客觀上是否足認其間具有相當程度之關連性，尚非無疑。原
判決對此與犯罪事實之認定具有重要關係之證據，未調查清楚，
遽行認定被告係獲告訴人概括授權領款，併有調查未盡及理由不
備之違背法令。檢察官上訴意旨指摘原判決不當，尚非無理由，
應認原判決有撤銷發回更審之原因。
據上論結，應依刑事訴訟法第三百九十七條、第四百零一條，判
決如主文。
中    華    民    國  九十八  年   十一   月   十九   日
                      最高法院刑事第七庭
                          審判長法官  林  永  茂
                                法官  吳  昆  仁
                                法官  蘇  振  堂
                                法官  蕭  仰  歸
                                法官  林  立  華
      本件正本證明與原本無異
                                      書  記  官
中    華    民    國  九十八  年   十一   月  二十三  日
                                                  Ａ


司法院資訊處製作；財團法人民間司法改革基金會備份。
